【裁判字號】    98,台上,83
【裁判日期】    980115
【裁判案由】    債務不履行損害賠償
【裁判全文】
最高法院民事判決                九十八年度台上字第八三號
上  訴  人  乙○○
訴訟代理人  陳清華律師
被 上訴 人  甲○○
上列當事人間請求債務不履行損害賠償事件，上訴人對於中華民
國九十七年九月五日台灣高等法院花蓮分院第二審判決（九十七
年度重上字第一四號），提起上訴，本院判決如下：
    主  文
原判決關於命上訴人給付及被上訴人同時履行，暨該訴訟費用部
分均廢棄，發回台灣高等法院花蓮分院。
    理  由
本件被上訴人主張：第一審共同被告王桂霜於民國九十五年十二
月初，就登記於其父即上訴人名下所有、坐落於花蓮市○○段五
三四地號土地暨其上建號一六五五號、門牌號碼花蓮市○○路一
八號建物（下稱系爭不動產），以上訴人名義，由王桂霜負責簽
約磋商之全部事宜，兩造於九十五年十二月六日簽立土地、房屋
買賣契約書（下稱系爭契約），約定買賣總價金新台幣（下同）
七千六百萬元，分期付款，並約定貸款轉帳清償買賣價金五千八
百萬元部分，伊依約履行已給付一千六百萬元，惟嗣後發現王桂
霜隱匿與訴外人陳淑枝間之不動產租賃之糾葛及房屋內固定裝潢
之價值，致身陷數宗訴訟，且因而致使系爭不動產無法依原約定
取得貸款，因認上訴人違反契約之約定，且為不完全給付，並係
共同詐欺伊，爰解除系爭契約等情，求為命上訴人返還已付價金
一千六百萬元本息之判決（被上訴人原起訴主張請求上訴人返還
已付價金一千六百萬元，並應賠償已收價款同額之違約金；及請
求上訴人與王桂霜二人負連帶全部給付之責，於原審減縮聲明為
請求解除契約返還已付價金，不請求加倍賠償，第一審駁回被上
訴人之訴，被上訴人聲明不服；原審廢棄第一審判決，判決上訴
人給付一千六百萬元本息，並於給付同時被上訴人應將不動產所
有權回復為上訴人並塗銷抵押權，駁回被上訴人對王桂霜之請求
，被上訴人對其敗訴部分未聲明不服）。
上訴人則以：系爭契約並未明訂伊需就被上訴人之貸款負擔保責
任，且系爭不動產之糾紛為被上訴人於訂約時已知，而無法取得
貸款係因被上訴人個人信用不佳事由所致，伊已依約履行，並將
系爭不動產登記予被上訴人，並未違約，係被上訴人無法取得貸
款，致未依約履行給付五千八百萬元，又訴外人陳淑枝之訴訟並
無理由，且非伊所得預期，故此部分不應由伊負責等語，資為抗
辯。
原審將第一審所為關於駁回被上訴人請求上訴人給付一千六百萬
元本息部分予以廢棄，改判如被上訴人所聲明，並命被上訴人同
時履行，無非以：本件兩造對被上訴人於九十五年十二月六日與
上訴人（王桂霜為代理人）簽約，以七千六百萬元購買系爭不動
產所有權全部，並已依約給付價金一千六百萬元，且依買賣契約
約定，房屋交屋時點為尾款二百萬元付清之同時，而系爭不動產
已於九十五年十二月二十日移轉登記為被上訴人所有，現系爭不
動產上另經被上訴人設定二千萬元抵押權，且系爭不動產仍為訴
外人陳淑枝占有中尚未點交之事實，均不爭執。經查，不動產買
賣不獨以產權移轉為目標，房、地之交付方能符合買賣並加以使
用之目的。以系爭契約而言，兩造均知悉被上訴人購買系爭不動
產目的係經營旅館業，業經兩造於書狀上陳述甚明，而上訴人確
與訴外人陳淑枝就系爭買賣契約之標的物，有買賣及占有歸屬之
糾葛，且自買賣契約簽訂迄今已逾一年餘，上開糾紛及相關訴訟
仍進行中，此亦為兩造所不爭執之事項。而訴外人陳淑枝確曾去
函彰化銀行，主張房屋尚有糾紛，不同意彰化銀行貸款等情，則
系爭不動產無法依原計劃及約定貸款之事由，確係因上訴人與訴
外人陳淑枝就系爭不動產權利及占有發生糾紛無法排除所致，並
非係因被上訴人本身之信用或資力使銀行於評估時駁回其聲請。
故被上訴人雖原已向彰化銀行取得貸款之機會，因訴外人陳淑枝
去函而無法貸款，此並非善意買受之被上訴人所得預期，雖亦非
被上訴人於訂約時所得知悉，惟基於公平原則及系爭契約第七條
之規定，保障契約之可確實履行，當屬上訴人之義務，則未能依
約排除任何糾紛，致買賣契約無法履行，上訴人即負有防止糾紛
之義務，其無法解決訴外人陳淑枝與其間之糾紛，致使該糾紛延
續並影響系爭不動產貸款，致原預定之價金給付計劃因而受阻，
則契約之無法履行，當認可歸責於上訴人與訴外人間之糾紛所致
。上訴人所為應認已違反系爭契約第七條之約定，致契約尚無法
履行，故本件因可歸責於上訴人之事由，致交付不動產部分遲未
能履行，上訴人所為應已構成給付遲延。而因上訴人與訴外人之
爭執，致無法依約貸款交付價金，且實際上系爭不動產亦將於訂
約後數年方可能為給付，該給付當已生給付遲延之結果，因被上
訴人訂約時即欲取得系爭不動產營業之目的，該契約目的已因上
訴人之遲延交付致無法達到堪以認定。再自被上訴人訂立契約購
買系爭不動產之目的係在經營餐廳及旅館，此為上訴人所明知，
訂約並給付一千六百萬元價金後，已年餘尚未能取得使用權利，
依公平原則，實難認上訴人就上開不動產之交付無給付遲延情形
。且依民法第二百五十五條規定，依系爭契約之性質及當事人於
訂約時之意思表示，系爭不動產顯非於一定時期為給付不能達契
約之目的，而上訴人未於上開時期給付，被上訴人自得不依催告
逕行解除契約，故被上訴人主張解除契約回復原狀應有理由。而
系爭不動產業經上訴人移轉登記予被上訴人，且被上訴人亦在九
十七年四月八日於其上設定二千萬元之抵押權，被上訴人既主張
解除契約，應回復原狀，其請求上訴人給付一千六百萬元同時，
被上訴人亦應將座落花蓮市○○段00000－000建號及花
蓮市○○段五三四－○○○地號不動產所有權回復登記為上訴人
所有，並將前開不動產所設定之登記日期九十七年四月八日、字
號：花資登字第○七○四四○號之抵押權塗銷，於法有據等詞，
為其判斷之基礎。
按「民法第二百五十五條所謂依契約之性質，非於一定時期為給
付不能達其契約之目的者。係指就契約本身，自客觀上觀察，即
可認識非於一定時期為給付不能達其契約目的之情形而言，如定
製慶祝國慶牌坊是。又所謂依當事人之意思表示，非於一定時期
為給付不能達其契約之目的者，必須契約當事人間有嚴守履行期
間之合意，並對此期間之重要（契約之目的所在）有所認識，如
定製手工藝品一套，並告以係為本月五日出國贈送親友之用，必
須於本月四日交付是。本件再審原告應為之給付，係買賣價金，
自客觀上觀察殊無非於一定時期為給付不能達其契約目的之情形
，而兩造間又無從證明有嚴守六個月履行期限之合意，並對此期
限之重要已有所認識，自無民法第二百五十五條之適用」（本院
六十四年台再字第一七七號判例參照）；「民法第二百五十五條
之規定，固於相對定期行為亦有適用，惟相對定期行為之成立，
以當事人間就履行期之特別重要成立合意為要件。上訴人賣地於
被上訴人，僅與被上訴人約定立契過交日期，並未主張別有可認
其履行期特別重要之合意，既無從認為相對定期行為，即無適用
同條之餘地」（本院三十一年上字第二八四○號判例（二）參照
）。查本件兩造縱知悉被上訴人購買系爭房地係為經營餐廳及旅
館之用，惟依卷附買賣契約所載，客觀上觀察殊無非於一定時期
為給付不能達其契約目的之情形，且對其履行期亦無特別重要之
合意（見一審卷第一六頁至第一九頁），則被上訴人得否不經催
告，逕行解除系爭契約，即非無疑。又上訴人辯稱：系爭五千八
百萬元價金部分，僅約定由被上訴人以貸款方式給付，並未約定
被上訴人應向某特定金融機構申辦貸款，被上訴人選擇向彰化銀
行花蓮分行申貸，縱該銀行無法核貸，被上訴人尚有其他貸款途
徑可資處理，自不能因未能向彰化銀行花蓮分行申貸成功，即謂
係可歸責伊之事由等語（見原審卷第六五頁至第六六頁），原審
對上訴人就此重要之防禦方法，未說明其取捨意見，即為不利於
上訴人之判斷，尚屬可議。另原判決命上訴人為本案給付及命被
上訴人同時履行之間，在性質上有不可分割之關係，爰併予廢棄
。上訴論旨，指摘原判決關此部分違背法令，求予廢棄，非無理
由。
據上論結，本件上訴為有理由。依民事訴訟法第四百七十七條第
一項、第四百七十八條第二項，判決如主文。
中    華    民    國  九十八  年    一    月   十五   日
                      最高法院民事第五庭
                          審判長法官  劉  延  村
                                法官  許  澍  林
                                法官  黃  秀  得
                                法官  許  正  順
                                法官  魏  大  喨
      本件正本證明與原本無異
                                      書  記  官
中    華    民    國  九十八  年    二    月    三    日
                                                      Ｑ


司法院資訊處製作；財團法人民間司法改革基金會備份。
